【裁判字號】    90,台上,6531
【裁判日期】    901025
【裁判案由】    誣告
【裁判全文】
最高法院刑事判決                                九十年度台上字第六五三一號
    上  訴  人  甲○○○
右上訴人因誣告案件，不服台灣高等法院高雄分院中華民國八十八年七月三十一日第
二審判決（八十七年度上訴字第一九○六號，起訴案號：台灣高雄地方法院檢察署八
十六年度偵字第二一八四九號），提起上訴，本院判決如左：
    主  文
上訴駁回。
    理  由
按刑事訴訟法第三百七十七條規定，上訴於第三審法院，非以判決違背法令為理由，
不得為之。是提起第三審上訴，應以原判決違背法令為理由，係屬法定要件。如果上
訴理由狀並未依據卷內訴訟資料，具體指摘原判決不適用何種法則或如何適用不當，
或所指摘原判決違法情事，顯與法律規定得為第三審上訴理由之違法情形，不相適合
時，均應認其上訴為違背法律上之程式，予以駁回。本件上訴人甲○○○上訴意旨略
稱：刑法第一百六十九條第一項之誣告罪，係以意圖他人受刑事或懲戒處分，向該管
公務員誣告為要件；故須明知所控告之事實為虛偽，而故意構陷始能成立，如對於事
實有所誤認，即缺乏此種意思條件，自難令負誣告責任。上訴人因接收法院要拍賣上
訴人房地之通知，懷疑上訴人之房地被周一雄、戴祥麟虛偽向華信商業銀行（下稱華
信銀行）設定新台幣（下同）一百萬元第二順位抵押權，乃於民國八十六年八月二十
六日具狀向台灣高雄地方法院自訴周一雄、戴祥麟共同偽造文書等情（該院八十六年
度自字第六○一號），上訴人之自訴狀亦記載：「懷疑房地被周一雄、戴祥麟虛偽向
華信銀行設定一百萬元第二順位抵押權」等語。又一百萬元係周一雄向戴祥麟借用，
非上訴人所借，戴祥麟於前開偽造文書案審理中亦供稱：「是周一雄找我借錢，未按
期付款，我才向法院聲請拍賣不動產」等語。因之，上訴人認周一雄、戴祥麟共同將
上訴人之房地虛偽設定抵押權，純屬懷疑誤信，應不構成誣告罪，原判決竟認定係上
訴人向戴祥麟借款，其採證與證據資料不符，有判決證據理由矛盾之違法；又論以誣
告罪刑，亦有適用法則不當之違誤云云。
惟查：誣告罪之成立，須明知被告無此事實，竟意圖他人受刑事或懲戒處分而告訴者
，始足當之；若誤認有此事實，或以為有此嫌疑而告訴或告發者，不能指為誣告。然
所謂誤認他人有犯罪嫌疑而可認為其無誣告之故意者，必須在告訴人未親歷其事，僅
由親信傳說懷疑誤會之情形下始能發生；若告訴人以自己親歷被害事實，堅指被訴人
有犯罪行為，指名向該管公務員告訴，經判決無罪，認被害人無此犯罪事實者，即不
得認告訴人無誣告之故意。經查上訴人因於八十二年間要投資房地產，乃要周一雄找
金主借款，嗣周一雄找到金主戴祥麟，上訴人乃向戴祥麟借一百萬元等情，已據周一
雄於台灣高雄地方法院八十六年度自字第六○一號偽造文書案陳述明確（見該案影印
卷第四十四頁）。戴祥麟於偵查中供稱：「周一雄曾建議甲○○○找金主借錢設定第
二順位抵押權，後來周一雄找上我，我就借一百萬元給甲○○○，我親手交給她（甲
○○○），她明知向我借款，還告我偽造文書案」（見偵查卷第二十二頁）；又稱：
「錢是在周一雄代書事務所交付，當時甲○○○也在場，知道我這錢是要借給她」（
見偵查卷第三十三頁反面）。又上訴人於八十五年間，其所提供之房地遭戴祥麟聲請
查封抵押物後，仍向戴祥麟繳付利息，以尋求和解，有上訴人與戴祥麟共同出具之協
議書、和解協議書可稽（見偵查卷第四十頁、第四十二頁），上開協議書、和解協議
書均載明上訴人係向戴祥麟借款。此外，土地登記簿謄本亦記載一百萬元抵押權之債
務人為上訴人，非周一雄，而權利人為戴祥麟，非華信銀行（見台灣高雄地方法院八
十六年度自字第六○一號偽造文書案影印卷第六頁至第九頁）。而上訴人自訴周一雄
、戴祥麟偽造文書案，已經台灣高等法院高雄分院判決周一雄、戴祥麟均無罪確定，
有台灣高雄地方法院八十六年度自字第六○一號及台灣高等法院高雄分院八十六年度
上訴字第二六四二號偽造文書案影印卷可憑。原判決綜合上開證據，認定上訴人係一
百萬元借款之債務人，其債權人為戴祥麟，非華信銀行，採證認事，與證據資料相符
，並無判決證據理由矛盾之情形。又上訴人既親身經歷事實，並非親信傳說而懷疑誤
信。其自訴周一雄、戴祥麟等偽造文書案，自訴狀係記載：「周一雄意圖為自己不法
之所有，串通戴祥麟，於八十三年二月十八日偽造土地、建物之抵押權設定契約書，
向華信銀行虛偽設定第二順位一百萬元抵押權，自訴人（即本件上訴人）於接到華信
銀行拍賣不動產通知時，始知受騙云云」，並非記載「『懷疑』房地被周一雄、戴祥
麟虛偽向華信銀行設定一百萬元第二順位抵押權」等語。從而，原判決認定上訴人明
知所控告之事實為虛偽，意圖周一雄、戴祥麟受刑事或懲戒處分，向台灣高雄地方法
院自訴周一雄、戴祥麟共同偽造文書等情，應成立犯罪，論以誣告罪刑，亦無判決適
用法則不當之違法可言。上訴意旨，所指摘原判決違法情事，顯與法律規定得為第三
審上訴理由之違法情形不相適合，其上訴違背法律上之程式，應予駁回。
據上論結，應依刑事訴訟法第三百九十五條前段，判決如主文。
中      華      民      國     九十     年      十      月    二十五    日
                              最高法院刑事第十庭
                                  審判長法官  陳  炳  煌
                                        法官  陳  正  庸
                                        法官  韓  金  秀
                                        法官  吳  信  銘
                                        法官  徐  文  亮
      右正本證明與原本無異
                                              書  記  官
中      華      民      國     九十     年      十      月    二十九    日


司法院資訊處製作；財團法人民間司法改革基金會備份。
